【裁判字號】    98,抗,331
【裁判日期】    981217
【裁判案由】    假處分
【裁判全文】
臺灣高等法院高雄分院民事裁定           98年度抗字第331號
抗  告  人  甲○○
上列抗告人因與相對人戊○○等4 人間聲請假處分事件，對於民
國98年11月6 日臺灣高雄地方法院98年度審全字第82號所為裁定
提起抗告，本院裁定如下：
    主  文
原裁定廢棄。
抗告人以新臺幣伍萬元為相對人供擔保後，相對人丁○○應將坐
落高雄縣路竹鄉○○段464 地號如附圖所示Ｂ部分道路上，如斜
線所示，南北向十公尺範圍內及東西向堆置之土堤予以除去；相
對人應於抗告人所有坐落高雄縣路竹鄉○○段第463 之5 、463
之10地號土地採收漁獲期間，開啟如附圖所示H 、I 與東側道路
相接處之電動拉門，供運送漁獲之車輛出入，並禁止相對人將其
餘為通行權標的物之土地（即如附圖所示C 、D 、E 、F 、G 、
H 、I 部分）變更現狀，或設置障礙物以阻止通行，或為其他類
似行為。
聲請及抗告訴訟費用新台幣貳仟元由相對人負擔。
    理  由
一、聲請及抗告意旨略以：抗告人所有坐落高雄縣路竹鄉○○段
    第463 之5 、463 之10地號土地（下稱系爭土地），現供養
    殖漁業使用，於收成季節須用17噸大貨車載運，並且向來均
    通行相對人所有相鄰土地已開闢、舖設柏油路面之既成道路
    ，即如附圖所示A 、B 、C 、D 、E 、F 、G 、H 、I 部分
    （下稱系爭道路）至公路（即太平路262 巷）。近因抗告人
    與相對人發生言語上爭執，相對人丁○○即於其所有之附圖
    A 、B 部分道路填滿土堆，致一般車輛無法通行，相對人4
    人並於附圖H 、I 與太平路262 巷相接處，設置電動拉門（
    下稱系爭電動門）管制出入，致抗告人無法通行公路。而抗
    告人所有系爭土地西邊固有涵洞道路可通行至西側之公路，
    然涵洞高度僅2.2 公尺，無法供17公噸、高2.6 公尺之魚販
    卡車通過，此外又無其他可供通行之道路，且抗告人所養殖
    之虱目魚即將收成，故有使用系爭道路通行公路之必要及急
    迫性。爰依民法第787 條、民事訴訟法第538 條第1 項規定
    ，聲請就兩造爭執之通行權為定暫時狀態之處分，即請求相
    對人丁○○應將其所有下社段463 之4 、463 之49、464 、
    466 、466 之1 地號等5 筆土地，如附圖所示A 、B 、C 、
    D 、E 部分之地上物除去；戊○○應將其所有下社段458 、
    459 地號等2 筆土地，如附圖所示F 、H 部分之地上物除去
    ；丙○○、乙○○應將共有之下社段458 之2 、459 之4 地
    號等2 筆土地，如附圖所示Ｉ、Ｇ部分之地上物除去，及相
    對人應將共同設置之系爭電動門拆除，且皆供抗告人通行，
    不得為任何防礙抗告人通行之行為。原裁定駁回抗告人之聲
    請，為有違誤，求予廢棄，更為適法之處分等語。
二、按民事訴訟法第538 條第1 項規定，於爭執之法律關係，為
    防止發生重大之損害或避免急迫之危險或有其他相類之情形
    而有必要時，得聲請為定暫時狀態之處分。是如通行權於當
    事人間發生爭執，或通行權已被侵害，債權人聲請定暫時狀
    態時，非不得禁止債務人將為通行權標的物之土地變更現狀
    ，或設置障礙物以阻止通行，或為其他類似行為（最高法院
    71年台抗字第200 號判例參照）。至法院就定暫時狀態之必
    要性為判斷時，應依利益衡量之原則，就債權人因未為定暫
    時狀態之處分致本案判決勝訴時所生損害與債務人因為定暫
    時狀態之處分所生損害衡量比較以為決定。又袋地通行權，
    非以袋地與公路有聯絡為已足，尚須使其能為通常之使用。
    而是否為通常使用所必要，除須斟酌土地之位置、地勢及面
    積外，尚應考量其用途（最高法院87年度台上字第2247號判
    決參照）。
三、經查，兩造所有之上開土地，均供養殖漁業使用，系爭道路
    為舖設有柏油路面之私設道路，嗣經相對人丁○○在如附圖
    所示A 、B 部分靠抗告人所有土地一側堆置土堤，及相對人
    共同設置系爭電動門，致抗告人無法通行系爭道路與太平路
    262 巷聯絡，其餘系爭道路上並未設置障礙物；另抗告人所
    有上開土地西側有一產業道路與高速公路下涵洞道路相聯絡
    ，該涵洞限高2.2 公尺，經兩造陳明，並有兩造提出之各該
    照片附卷可稽。相對人丁○○並稱：系爭土地漁獲收成，可
    以使用6.7 噸到8 噸的貨車載運，高度約2.3 至2.4 公尺，
    而抗告人所有土地西側高速公路下之涵洞道路，寬度為3 公
    尺，限高雖為2.2 公尺，實際高度則為2.5 公尺，平時可通
    行3.5 噸的小貨車，亦可通行高度2.25公尺之中華汽車6.7
    噸至8 噸之大貨車，對外與公路聯絡，並無不能出入之袋地
    情事；因抗告人與我所有土地相鄰之魚塭土堤高度不足，卻
    不願加高，且涵洞道路西側另有一排水溝，八八水災時，該
    排水溝的水經過涵洞灌入東側之兩造所有魚塭，致損失慘重
    ，抗告人亦不同意封住涵洞以避免再度發生水患，所以我將
    與抗告人魚塭相鄰處之土堤加高，不能拆除；土是從魚塭挖
    的，工資約新台幣1 萬元等語。又兩造就抗告人對系爭道路
    是否有通行權，仍在訴訟中（原審法院98年度審訴字第2598
    號民事事件）。是本院審酌抗告人就所有上開土地供養殖漁
    業使用，抗告人主張於漁獲收成時有使用17噸大貨車載運之
    必要，而高速公路下涵洞通行車輛限高2.2 公尺，無法通行
    6.7 噸以上之中型或大型貨車，及相對人丁○○堆高土堤有
    防止水患之考量，且抗告人所有上開土地上養殖之漁獲即將
    收成，如不許其通行系爭道路，將造成損害，並系爭道路上
    現有障礙物情況、抗告人通行之必要範圍等情，認抗告人之
    聲請尚無不合；原裁定駁回抗告人之聲請，核有未洽。是抗
    告人之抗告為有理由，自應由本院廢棄原裁定，並就兩造間
    通行權法律關係之爭執，酌定抗告人應供擔保金額後，為定
    暫時狀態之處分如主文第2 項所示。
四、依民事訴訟法第492 條、第95條、第78條、第85條第1 項前
    段，裁定如主文。
中    華    民    國    98    年    12    月    17    日
                            民事第一庭
                                審判長法官  黃金石
                                法      官  林健彥
                                法      官  謝肅珍
以上正本證明與原本無異。
本件不得再抗告。
中    華    民    國    98    年    12    月    17    日
                                書  記  官  馬蕙梅

司法院資訊處製作；財團法人民間司法改革基金會備份。
